【裁判字號】    97,上更(一),236
【裁判日期】    971007
【裁判案由】    偽造文書等
【裁判全文】
臺灣高等法院臺中分院刑事判決     97年度上更(一)字第236號
上  訴  人
即  被  告  戊○○
選任辯護人  陳聰能律師
            柯開運律師
上列上訴人因違反稅捐稽徵法等案件，不服臺灣彰化地方法院93
年度訴字第381號，中華民國94年5月31日第一審判決（起訴案號
：臺灣彰化地方法院檢察署92年度偵字第5318號），提起上訴，
本院判決後經最高法院發回更審，本院判決如下：
    主  文
原判決撤銷。
戊○○連續犯行使偽造私文書罪，處有期徒刑拾月，減為有期徒
刑伍月，如易科罰金，以銀元參佰元即新臺幣玖佰元折算壹日。
於彰化縣員林鎮戶政事務所八十九年八月二十八日印登字第○○
○七二五四號印鑑登記證明申請所附之委任書簽名欄偽造之賴文
政署押壹枚沒收。
    事  實
一、戊○○於民國（下同）89年8月21日左右，在彰化縣員林鎮
    ○○里○○○街165號住處，因細故與未婚且無子女之兒子
    賴文政發生爭吵，賴文政隨即負氣離家，後溺斃於大肚溪。
    戊○○於同年月27日知悉賴文政死亡後，明知自己與不知情
    之妻游秀雅係賴文政之遺產繼承人，且其無權使用賴文政之
    印章，惟為免如附表所示之2筆賴文政之遺產遭稅捐機關列
    入遺產總額課徵遺產稅，竟基於行使偽造私文書、使公務員
    登載不實之概括犯意及以不正當方法逃漏稅捐之犯意，先以
    賴文政置放於家中之印章，盜蓋於印鑑登記證明申請書及委
    任書上，並於委任書之簽名欄偽造賴文政之署押1枚，而偽
    造上開私文書後，交由不知情之媳婦甲○○於同年月28日持
    向彰化縣員林鎮戶政事務所申請賴文政之印鑑證明書，嗣通
    過該戶政事務所人員之查核後，取得賴文政之印鑑證明書12
    份，足以生損害於戶政機關對於核發印鑑證明書之正確性。
    戊○○另向不知情之債務人羅昌模、戊○○之妻弟游崇竹及
    妹婿巫明樹借用身分證及印章，表示欲將附表所示2筆財產
    分別移轉登記於游崇竹及巫明樹2人名下，經羅昌模、游崇
    竹及巫明樹同意後，即委由不知情之代書乙○○以附表所示
    之手法，偽造賴文政名義之如附表所示之抵押權塗銷契約書
    、抵押權移轉契約書及土地登記申請書，分別於89年8月29
    日、30日，持向南投縣竹山地政事務所及彰化縣彰化地政事
    務所申請如附表所示之抵押權塗銷、設定及移轉登記，而連
    續使承辦土地登記事務之該管公務員，將前開不實事項登載
    於職務上所掌之公文書，藉以隱匿賴文政之遺產，足以生損
    害於地政機關對於土地登記之正確性及嗣後稅捐稽關對於核
    課遺產稅之正確性。嗣戊○○於89年12月12日向財政部台灣
    省中區國稅局員林稽徵所申報賴文政之遺產時，即未列上開
    2筆財產，而藉上開積極隱匿財產之不正當方法，減少賴文
    政之遺產總額，使稅捐機關於核課稅額時未能知悉賴文政尚
    有該2筆財產，致戊○○夫妻得以逃漏應繳之遺產稅達新臺
    幣（下同）三百二十二萬四千九百十三元。嗣經財政部臺灣
    省中區國稅局員林稽徵所於嗣後審核賴文政遺產所應繳納之
    遺產稅額時發覺有異，乃向臺灣臺中地方法院檢察署函查賴
    文政之死亡時間，經該署函覆賴文政之死亡時間約在89年8
    月21日左右，始查悉上情。
二、案經財政部臺灣省中區國稅局員林稽徵所函請臺灣彰化地方
    法院檢察署檢察官偵查起訴。
    理  由
壹、證據能力之說明
    按被告以外之人於審判外之陳述，雖不符刑事訴訟法第159
    條之1至第159條之4之規定，然經當事人於審判程序同意作
    為證據，法院審酌該言詞陳述作成時之情況，認為適當者，
    亦得為證據；當事人、代理人或辯護人於法院調查證據時，
    知有刑事訴訟法第159條第1項不得為證據之情形，而未於言
    詞辯論終結前聲明異議者，視為有前項之同意，刑事訴訟法
    第159條之5定有明文。經查本案檢察官、上訴人即被告（下
    稱被告）戊○○及其選任辯護人，均未爭執本判決所引用之
    下列各項證據之證據能力，復未於言詞辯論終結前聲明異議
    ，本院審酌上開陳述作成時之情況，並無違法取證之瑕疵，
    認以之作為證據為適當，揆諸上開規定，應認下列各項證據
    均有證據能力，此先予敘明。
貳、實體之說明
一、訊據被告戊○○矢口否認有何犯行，辯稱：伊沒有偽造文書
    ，當時伊與兒子吵架，他離家不曉得去哪裡，因為那些財產
    是伊的，伊就找代書去過戶，伊是於89年8月29日才知道兒
    子死亡；伊當初是為了騙賴文政結婚才將那些抵押權都設定
    在他名下，所以如附表所示之財產並非賴文政之遺產，而且
    賴文政要離家前與伊吵架後即生氣地表示要將這些財產都還
    給伊，伊才依他的意思找代書辦理云云；選任辯護人則為被
    告辯護稱：附表所示抵押債權之實際債權人均為被告，當時
    係因被告所得較高，為減少被告之利息所得稅，才將抵押權
    人均設定為賴文政，被告並無將債權讓與賴文政之意，亦未
    通知債務人，因此上開債權非屬賴文政之遺產，被告自無詐
    術逃漏遺產稅之犯行等語。惟查：
(一)、被告戊○○於89年8月27日即確定賴文政已死亡之事實，業
    據被告於同年月28日在臺中縣警察局烏日分局麗水派出所詢
    問時，及同年月31日在臺灣臺中地方法院檢察署檢察官調查
    賴文政溺死案件偵查中供述：「我於89年8月27日由我太太
    游秀雅確認死者是賴文政」、「依據屍體上之物件認出有手
    錶、鑰匙、衣服，其中衣服是我太太認出來的，因為是她買
    給賴文政的」等語明確，被告於原審亦坦承：「（問：是於
    何時知道賴文政已死亡？）第一次去認屍的時候是一位女性
    ，所以不是。隔天第二次又去認屍後在殯儀館時我才確定等
    語（原審卷第169頁），而證人甲○○於偵查中亦證稱：我
    公公（即被告）是同年月26日第一次去認屍等語（偵卷第59
    頁），即被告亦於偵查中供述：8月26日我有去認屍，但我
    覺得不像我兒子等語 (偵卷第74頁），故被告第一次認屍的
    時間應係89年8月26日，其應係第二次認屍時即89年8月27日
    即已確定賴文政已死亡之事實無訛，其於本院改稱是於89年
    8 月29日才知道兒子死亡、忘記於警、偵訊時說過什麼云云
    ，顯不足採。
(二)、被告於知悉賴文政死亡後之翌日（即28日），在無法得到賴
    文政同意或授權之情形下，仍委由其媳婦甲○○持其所偽造
    之賴文政印鑑登記證明申請書及委任書，至彰化縣員林鎮戶
    政事務所申請賴文政之印鑑登記證明書等情，亦據證人甲○
    ○於偵查中及本院證述甚詳，並有彰化縣員林鎮戶政事務所
    93 年3月5日員鎮戶字第0930001099號函附之印鑑登記證明
    申請書及委任書影本各1紙附卷可稽。被告復向巫明樹、游
    崇竹、羅昌模等人借用身分證及印章，再連同上開賴文政之
    印鑑證明書、身分證、印章及如附表所示抵押權之原抵押權
    設定書、他項權利證明書等資料一併交予代書乙○○，委託
    不知情之乙○○以賴文政、游崇竹名義製作抵押權塗銷契約
    書及土地登記申請書，及以賴文政、巫明樹名義製作他項權
    利移轉契約書及土地登記申請書，由乙○○先後辦理如附表
    所示之抵押權塗銷、設定及移轉登記事宜等情，亦據證人乙
    ○○、羅昌模、巫明樹及游崇竹分別於偵查中及原審證述綦
    詳，並有土地登記申請書影本2紙及上開印鑑證明書、身分
    證及契約書等資料影本在卷可查。而證人羅昌模於原審具結
    證稱：「（問：為何當初這五筆土地的抵押權登記的抵押權
    人為賴文政？）因為我只是借款，權利人登記為何人是他們
    的事。…」等語（原審卷第153頁背面）；證人游崇竹亦於
    偵查中具結證稱：「戊○○說要拿身分證、印章去辦抵押…
    」等語（偵卷第72頁）；證人巫明樹於偵查中亦具結證稱：
    「賴文政死亡時，我太太去拈香，戊○○要我太太拿我的身
    分證、印章去給他」等語（偵查卷第71頁），足證羅昌模、
    游崇竹、巫明樹確有明示或默示同意為上開抵押權塗銷、設
    定及移轉登記，被告自無偽造羅昌模等3人之上開私文書，
    惟賴文政斯時已死亡，自不可能同意或授權被告為上開抵押
    權登記事宜，被告對賴文政部分，自有未經同意或授權，而
    利用代書乙○○偽造上開私文書並據以行使無訛。
(三)、證人甲○○雖於本院證稱：被告於89年8月24日即請曹代書
    到家裡委託他辦理關於賴文政名下不動產登記，伊記得很清
    楚，是吵架（23日）後的隔天、被告要伊配合曹代書，當天
    就叫伊去申請賴文政的印鑑證明，伊因一忙就擱下來，後來
    於同年月28日想到才趕快去辦理，伊當時尚不知賴文政已經
    死亡，因為平常都是伊父親（即被告）在處理事情的云云（
    本院卷第67頁背面）；另證人乙○○雖亦於本院證稱：被告
    是於89年8月24日委託伊辦理的，因為一般伊在土地登記申
    請書上寫的原因發生日期，都是寫當事人委託辦理的日期，
    即便該日期與不動產買賣契約書的日期不同，伊也是寫當事
    人委託伊辦理的日期等語（本院卷第73頁）。惟查，被告若
    果真係與賴文政吵架後之翌日，即委託乙○○辦理本件抵押
    權登記事宜，顯見有其急迫性，惟甲○○何以會因一忙就擱
    下來，而於被告89年8月27日知悉賴文政死亡後之翌日，始
    又突然想起而前去辦理賴文政之印鑑證明以便交乙○○辦理
    上開抵押權登記事宜？期間被告及乙○○又何以未對其為任
    何催促？此實有疑。又土地登記申請書上之原因發生日期，
    應係為土地登記之原因（如買賣、設定抵押權等）發生之日
    期，一般均依契約書所載日期而為記載，至於當事人何時委
    託代書辦理，與土地登記毫無關係，乙○○既自承已任代書
    多年，何以對此卻稱一般伊在土地登記申請書上寫的原因發
    生日期，都是寫當事人委託辦理的日期，即便該日期與不動
    產買賣契約書的日期不同，伊也是寫當事人委託伊辦理的日
    期，此種不符專業之說詞，亦令人質疑其證詞之可信性，且
    其於原審具結證稱：「（問：當時辦理抵押權設定登記時有
    無和賴文政接洽過？）沒有。（當時是否認識賴文政？）不
    認識。」等語（原審卷第155頁背面），惟其於本院卻證稱
    ：「（問：被告委託你辦理本件登記，你知否賴文政是何人
    ？）我知道他是被告的兒子。（問：你如何知道？）我以前
    就有去過被告的家。〔提示原審卷第115頁背面〕，辯護人
    問你當時是否認識賴文政，你的回答是否實在？）記不得了
    。」等語（本院卷第73頁），前後所證不一；另如附表編號
    一之抵押權係先辦理塗銷同時辦理設定登記，與附表編號二
    之抵押權係直接辦理移轉登記不同，證人乙○○於本院證稱
    ：「（問：當時被告有無委託你這兩筆不動產要如何辦理？
    ）沈默許久後稱：記不得了。（問：這兩筆不動產作不同的
    處理，是何人的意思？）是被告的意思」等語（本院卷第73
    頁背面），惟被告卻於偵查中供稱：「我不知道乙○○為何
    會辦不一樣」等語（偵卷第73頁），兩人所述亦不符，故證
    人乙○○之證述，確有疑義而不足採信。另參諸證人巫明樹
    於偵查中即具結證稱：「賴文政死亡時，我太太去拈香，戊
    ○○要我太太拿我的身分證、印章去給他」等語（偵查卷第
    71頁），顯然被告確係於賴文政死亡後，才向巫明樹商借資
    料辦理抵押權移轉登記，而被告就此先於偵查中供稱：「（
    問：巫明樹說是他太太去拈香時，你叫他太太拿巫明樹的身
    分證、印章給你？）不是這樣的。」等語（偵查卷第73頁）
    ，於原審則供承：「（問：將這些財產過戶給巫明樹等人時
    ，巫明樹等人的文件是何時拿到？）是巫明樹的太太來向賴
    文政拈香時，我對他的太太說將這些文件拿來給我等語（
    原審卷第169頁背面），與巫明樹於偵查中所證相符，惟被
    告於本院又改稱：巫明樹是我妹婿，他於原審所言不實云云
    （本院卷第75頁背面），前後供述翻來覆去，亦足見所辯應
    係臨訟卸責之詞，自不足採，且被告於原審，對於檢察官起
    訴書所載有關偽造文書部分之犯罪事實，亦已為認罪之表示
    （原審卷第16頁），而其選任辯護人亦於原審表示：就偽造
    文書部分，被告認罪，因為被告的確知道賴文政死亡後，而
    去辦理抵押權讓與手續，所以被告認罪等語（同上頁），被
    告於本院又以上詞置辯，顯無足採。
(四)、被告又辯稱，如附表所示之抵押債權，當初均是伊直接借給
    債務人羅昌模及億聲建設有限公司（下稱億聲公司），伊又
    未將該2筆債權讓與賴文政，所以伊才是實際之債權人云云
    。經查：該2筆抵押債權確係被告直接借款予羅昌模及億聲
    公司，此據證人羅昌模及億聲公司負責人丁○○於原審證述
    屬實，惟被告於原審亦自承，當初是為了騙賴文政結婚才將
    那些抵押權都設定在其名下，並曾向賴文政表示如果沒有錢
    花，可以行使這些抵押權，賴文政並不知道被騙等語，參照
    民法第86條規定：「表意人無欲為其意思表示所拘束之意，
    而為意思表示者，其意思表示，不因之無效。但其情形為相
    對人明知者，不在此限。」被告既曾向賴文政表示讓與該2
    筆抵押債權，縱其實際上並無讓與之意，惟其意思表示仍不
    因之無效，而賴文政既不知悉被告之真意，亦未阻止被告將
    該2筆抵押權設定登記於其名下，顯然已默示同意，則被告
    與賴文政間之債權讓與契約自屬成立。選任辯護人亦為被告
    辯稱被告並無債權讓與之真意，因而實際債權人仍為被告云
    云，尚不足採。又民法第297條第1項前段雖規定：「債權之
    讓與，非經讓與人或受讓人通知債務人，對於債務人不生效
    力。」然債權讓與契約僅需讓與人與受讓人意思表示一致即
    已成立，是否通知債務人，僅生可否對抗債務人之問題，並
    不影響債權讓與之效力，故縱被告未將該2筆抵押債權讓與
    賴文政之事實通知債務人，仍不影響該債權讓與契約之效力
    ，僅不得以此對抗債務人（如後述億聲公司負責人丁○○仍
    將200萬元返還被告，因被告及賴文政未通知億聲公司債權
    移轉事宜，故被告或賴文政均不得以此對抗億聲公司），附
    此敘明。
(五)、被告另辯稱：賴文政離家時，有生氣地表示要將財產全部歸
    還、吵架後說他都不要了，伊就依照他的意思交代代書辦理
    等語（本院卷第75頁背面），而證人甲○○亦於偵查中及本
    院證稱：（賴文政離家）當時我只聽到賴文政說要把他名下
    所有財產登記還他父親…，吵完架隔天請曹代書來家裡委託
    他辦理等語（偵卷第59頁、本院卷第66頁）。惟查，依甲○
    ○上開所證，亦間接證實被告確係將如附表所示財產贈與賴
    文政，否則何以會有「歸還」之問題？賴文政又何以要特別
    表示要「歸還」上開財產予被告？再者，被告在知悉賴文政
    死亡前，繼承人只有伊與游秀雅2人，若賴文政果真有意返
    還上開財產，被告又何以不待賴文政返家後再為上開抵押權
    登記事宜，反而於知悉賴文政死亡後猶委託甲○○前往戶政
    事務所申請賴文政之印鑑證明書，並交予乙○○代書辦理？
    被告於原審辯稱：伊當時忙著賴文政的喪事，所以沒有注意
    到代書仍然繼續在辦理抵押權移轉登記云云（原審卷第72頁
    背面），於本院供稱：認屍以後，心情很不好，也忙著辦喪
    事，沒有去想到要阻止代書辦理等語（本院卷第77頁），顯
    然其亦明知確認賴文政死亡後，應不得以賴文政名義辦理上
    開抵押權登記事宜，惟其卻仍透過其妹向妹婿巫明樹商借身
    分證及印章以辦理抵押權移轉登記，故其上開所辯顯有矛盾
    而不足採。縱認賴文政確於離家時有為上開表示，然被告亦
    明知賴文政係一時氣話，事後亦未配合辦理任何變更登記事
    宜，此亦據證人甲○○於本院證稱：「（問：有關本件抵押
    權設定登記相關文件，包括所有權狀及他項權利證明書、抵
    押權設定契約書，設定之後都是由被告交由妳在保管？）是
    的。（問：除了本件相關土地以外，其他不動產相關文件是
    否也是由你在保管？）是。…（問：賴文政說要將他名下的
    資產過戶還給被告，他有無交代妳要將相關印章、文件交給
    被告辦理資產過戶的事情？）當時他們兩人在爭吵，他沒有
    特別對我講話，我都是聽被告的等語（本院卷第66、68頁）
    ，顯然並不具有歸還之真意，此亦為被告所明知，自難僅憑
    此即遽認賴文政有將上開抵押債權還給被告或被告指定之人
    。被告上開辯詞，亦不足為其有利之認定。
(六)、被告既將附表所示之抵押債權讓與賴文政，並以賴文政之名
    義辦理抵押權登記，該2筆抵押債權於賴文政死亡後，自屬
    其遺產，且該遺產並不在遺產及贈與稅法第16條、第16條之
    1所規定得不計入遺產總額之範圍內，自應據實申報。又賴
    文政並未結婚，亦無子女，其繼承人即為被告及游秀雅2人
    ，此亦為被告所是承，並有賴文政之戶籍謄本影本可參，是
    被告及游秀雅理應將之列入遺產總額，於繳納遺產稅後辦理
    繼承登記，然被告竟於知悉賴文政死亡後，連續以上開偽造
    私文書後持以行使及使公務員登載不實之積極作為，將此部
    分財產分別登記予游崇竹及巫明樹，積極隱匿賴文政此部分
    之遺產後，再申報賴文政之遺產稅，藉此逃漏此部分稅捐，
    其自有以不正當方法逃漏遺產稅之犯行甚明。而被告辯稱：
    丁○○於89年初還我200萬元，他是拿現金給我等語（本院
    卷第76頁背面），選任辯護人於原審亦陳稱：對於億聲公司
    的債權部分，是4百萬元，不是6百萬元等語（原審卷第72頁
    ），而證人丁○○於原審亦具結證稱：伊於89年左右償還2
    百萬元給戊○○，此抵押權其後有讓與巫明樹，伊不清楚等
    語（原審卷第160頁），顯然被告將此部分債權讓與賴文政
    ，並未通知債務人億聲公司，則億聲公司對被告償還200萬
    元，賴文政或被告即不得以此對抗億聲公司，億聲公司此部
    分之償還自亦生債務清償之效力。而丁○○究係於89年間何
    時償還該2百萬予被告，因丁○○於原審僅證稱係於89年間
    ，其後於本院上訴審及本審均迭經傳喚而未到庭，致未能進
    一步查證其確實返還時間，惟被告既主張丁○○係於89年初
    即返還該200萬元，依罪疑惟有利於被告之刑事訴訟原則，
    應認丁○○係於89年8月賴文政死亡之前即已償還被告200萬
    元。選任辯護人再聲請傳喚丁○○欲證明此事，惟本院經傳
    喚丁○○仍未到庭，且本院已為被告有利之認定，爰不再傳
    拘丁○○到庭證明此事，併此敘明。故賴文政死亡時此部分
    之遺產應為1400萬元（即羅昌模之1000萬元+億聲公司之400
    萬元），故其逃漏之遺產稅應為322萬4913元（財政部臺灣
    省中區國稅局員林稽徵所93年2月25日中區國稅員林一字第
    0930003819號函所附之計算清單及遺產稅核定通知書係以被
    告故意漏報稅額1600萬元計算，核定漏稅額為368萬5616元
    ，惟本案應以1400萬元計算，故應為0000000元，計算方式
    為0000000X（00000000／00000000）〕。
(七)、綜上所述，被告及選任辯護人上揭所辯均係事後卸責之詞，
    尚難採信。本案事證已臻明確，被告犯行堪以認定。
二、新舊法之比較適用
(一)、被告行為後，刑法第2條第1項業於94年2月2日修正公布，並
    自95年7月1日起施行。修正後刑法第2條第1項規定，已將新
    舊法律適用之「從新從輕」原則，改採「從舊從輕」原則，
    而此規定僅係規範行為後法律變更所生新舊法律比較適用之
    準據法，並非實體刑罰法律，自不生行為後法律變更之比較
    適用之問題，應逕行適用新法第2條第1項之規定，為「從舊
    從輕」之比較，合先敘明。
(二)、被告行為後，刑法第56條連續犯之規定亦經修正公布刪除，
    並於95年7月1日施行，被告之犯行，因行為後新法業已刪除
    連續犯之規定，此刪除雖非犯罪構成要件之變更，但顯已影
    響行為人刑罰之法律效果，自屬法律有變更，依新法第2條
    第1項規定，比較新、舊法結果，仍應適用較有利於被告之
    行為時法律即舊法論以連續犯（最高法院95年第8次刑事庭
    會議決議參照）。
(三)、被告行為後，上開新修正刑法亦刪除第55條關於牽連犯之規
    定。依修正前即行為時之規定，數罪應從一重處斷；依修正
    後之刑法既已刪除牽連犯之規定，則所犯各罪應依數罪併罰
    之規定分論併罰。比較新舊法之規定，修正後之規定並非較
    有利於被告，依刑法第2條第1項之規定，應適用行為時之法
    律，即適用修正前刑法第55條牽連犯之規定。
(四)、被告行為後，刑法第41條第1項經2次修正，90年1月4日修正
    施行前原規定「犯最重本刑為三年以下有期徒刑以下之刑之
    罪，而受六月以下有期徒刑或拘役之宣告，因身體、教育、
    職業或家庭之關係，執行顯有困難者，得以一元以上三元以
    下折算一日，易科罰金」，僅限於犯最重本刑為三年以下有
    期徒刑以下之刑之罪，而受六月以下有期徒刑或拘役之宣告
    始得易科罰金。90年1月4日刑法修正後規定「犯最重本刑為
    五年以下有期徒刑以下之刑之罪，而受六個月以下有期徒刑
    或拘役之宣告，因身體、教育、職業、家庭之關係或其他正
    當事由，執行顯有困難者，得以一元以上三元以下（按指銀
    元）折算一日，易科罰金。」又被告行為時之易科罰金折算
    標準，修正前罰金罰鍰提高標準條例第2條前段（現已刪除
    ）規定，就其原定數額提高為1百倍折算1日，則本件被告行
    為時之易科罰金折算標準，應以銀元3百元折算1日，經折算
    為新臺幣後，應以新臺幣9百元折算1日。95年7月1日修正公
    布施行之刑法第41條第1項前段則規定：「犯最重本刑為五
    年以下有期徒刑以下之刑之罪，而受六個月以下有期徒刑或
    拘役之宣告者，得以新臺幣一千元、二千元或三千元折算一
    日，易科罰金。」比較修正前後之易科罰金折算標準，以90
    年1月4日修正公布施行之刑法第41條第1項之規定，較有利
    於被告，自應適用該修正規定及刪除前罰金罰鍰提高標準條
    例第2條規定，定其折算標準。
三、按「稅捐稽徵法第四十一條所謂以不正當方法逃漏稅捐，必
    具有與積極之詐術同一型態，始與立法之本旨符合，如僅屬
    單純的不作為，而別無逃漏稅捐之積極行為，即不能認與詐
    術漏稅之違法特性同視，而繩以稅捐稽徵法第四十一條之罪
    。依原判決記載之事實，上訴人僅有漏報之消極行為，別無
    類似詐術之不正當方法，以積極行為逃漏稅捐，祇能科以行
    政罰之罰鍰，不能遽論以該條之罪。」最高法院著有74年台
    上字第5497號判例可資參照。本案被告於89年12月12日申報
    賴文政之遺產稅時，雖係以消極之方式故意漏報賴文政如附
    表所示之遺產，惟其於申報前之89年8月間，即因為免如附
    表所示賴文政之遺產遭稅捐機關列入遺產總額課徵遺產稅，
    而以積極作為之方式，隱匿賴文政之遺產後再據以申報，顯
    係以不正當之方法逃漏此部分遺產稅，與消極之漏報不同，
    故核被告戊○○所為，係犯刑法第216條、第210條之行使偽
    造私文書罪、第214條之使公務員登載不實罪，及稅捐稽徵
    法第41條之逃漏稅捐罪。被告盜用印章及偽造署押係偽造私
    文書之部分行為，而偽造私文書之低度行為又為行使之高度
    行為所吸收，均不另論罪。檢察官於起訴書雖認被告係犯刑
    法第217條之盜用印章罪，惟經公訴蒞庭檢察官於原審已追
    論起訴刑法第216條、第210條之行使偽造私文書罪（原審卷
    第17頁），併此敘明。又被告偽造私文書後利用不知情之甲
    ○○持以行使，及委由不知情之乙○○為偽造私文書後持以
    行使並使公務員登載不實之犯行，均為間接正犯。再被告先
    後多次行使偽造私文書及使公務員登載不實之犯行，時間緊
    接，犯罪構成要件相同，顯係基於概括之犯意為之，均應依
    修正前刑法連續犯之規定論以一罪，並加重其刑。至被告所
    犯前開三罪，有方法與目的之牽連關係，為修正前刑法牽連
    犯，應依修正前刑法第55條之規定，論以較重之連續行使偽
    造私文書罪。原審認被告罪證明確，予以論罪科刑，固非無
    見，惟查：(1)、被告另有行使偽造抵押權塗銷契約書及土地
    登記申請書，且與上開起訴經判刑部分有裁判上一罪之關係
    ，原審漏未就此部分併予審判，容有未洽；(2)、被告逃漏之
    遺產總額應為1400萬元，逃漏之遺產稅為0000000元，原審
    誤認逃漏遺產總額為1600萬元，致核算逃漏遺產稅0000000
    元，亦有未洽；(3)、中華民國九十六年罪犯減刑條例已於96
    年7月4日公布，於96年7月16日施行，被告犯罪時間係於96
    年4月24日以前，符合該條例第2條第1項之規定，應減其刑
    期2分之1，原審未及適用該條例予以減刑，亦有未洽。被告
    上訴意旨以否認犯行，指摘原判決不當，雖無理由，惟原判
    決既有上開可議之處，自應由本院將原判決撤銷改判。爰審
    酌被告不思以正當方式節稅，竟以連續行使偽造私文書及使
    公務員登載不實之不正當方法逃漏遺產稅達0000000元，手
    段甚值非議，及其犯罪之動機、目的，暨其於原審原坦承偽
    造文書犯行，於本院又翻異前詞，完全否認本案犯行之犯罪
    後態度等一切情狀，量處有期徒刑十月。又被告犯罪時間在
    96年4月24日以前，爰依中華民國九十六年罪犯減刑條例之
    規定，減其宣告刑二分之一，即減為有期徒刑五月，並諭知
    易科罰金之折算標準。又被告於上開委任書上偽造之賴文政
    署押1枚，應依刑法第219條規定，宣告沒收。
據上論斷，應依刑事訴訟法第369條第1項前段、第364條、299條
第1項前段，刑法第2條第1項、第216條、第210條、第214條、第
219條、修正前刑法第56條、第55條、90年1月4日公布施行之刑
法第41條第1項前段，罰金罰鍰提高標準條例第1條前段、修正前
罰金罰鍰提高標準條例第2條，現行法規所定貨幣單位折算新臺
幣條例第2條，中華民國九十六年罪犯減刑條例第2條第1項第3款
、第7條、第9條，判決如主文。
本案經檢察官丙○○到庭執行職務。
中    華    民    國    97    年    10    月    7     日
            刑事第十庭  審判長法  官  林  照  明
                              法  官  蔡  名  曜
                              法  官  郭  瑞  祥
上列正本證明與原本無異。
如不服本判決應於收受送達後十日內向本院提出上訴書狀，其未
敘述上訴之理由者並得於提起上訴後十日內向本院補提理由書（
須附繕本）。
                              書記官  李  妍  嬅
中    華    民    國    97    年    10    月    7     日
本案論罪科刑法條全文
刑法第210條：
偽造、變造私文書，足以生損害於公眾或他人者，處五年以下有
期徒刑。
刑法第214四條：
明知為不實之事項，而使公務員登載於職務上所掌之公文書，足
以生損害於公眾或他人者，處三年以下有期徒刑、拘役或五百元
以下罰金。
刑法第216條：
行使第210條至第215條之文書者，依偽造、變造文書或登載不實
事項或使登載不實事項之規定處斷。
稅捐稽徵法第41條
（逃漏稅捐之處罰）
納稅義務人以詐術或其他不正當方法逃漏稅捐者，處五年以下有
期徒刑、拘役或科或併科新台幣六萬元以下罰金。
附表：
┌──┬───────┬───────────────┐
│編號│ 遺 產 項 目  │      逃   漏   手   法       │
├──┼───────┼───────────────┤
│一  │南投縣竹山鎮下│由戊○○委由不知情之甲○○將上│
│    │崁段柯子坑小段│開5筆土地原抵押權設定契約書、 │
│    │22、22之1、22 │他項權利證明書、賴文政之印鑑證│
│    │之2、22之3、22│明書、賴文政、羅昌模與游崇竹之│
│    │之4地號等5筆土│身分證暨印章，交由不知情之代書│
│    │地所設定之抵押│乙○○，先製作債務清償證書，再│
│    │權，以擔保對債│偽造賴文政名義之抵押權塗銷契約│
│    │務人羅昌模新台│書及土地登記申請書，再由乙○○│
│    │幣1千萬元之債 │檢具前開資料及游崇竹與羅昌模之│
│    │權。          │抵押權設定契約書，於89年8月29 │
│    │              │日持向南投縣竹山地政事務所，辦│
│    │              │理賴文政與羅昌模間之抵押權塗銷│
│    │              │登記，再辦理以游崇竹為債權人，│
│    │              │羅昌模為債務人之抵押權設定登記│
│    │              │，而使該管公務員將前開不實之事│
│    │              │項登載於職務上所掌之土地登記簿│
│    │              │上。                          │
├──┼───────┼───────────────┤
│二  │彰化縣彰化市西│由戊○○委由不知情之甲○○將上│
│    │門口段558地號 │開4筆建物之原抵押權設定契約書 │
│    │上之第4608、47│、他項權利證明書、巫明樹與賴文│
│    │16、4728、4740│政之身分證暨印章、賴文政之印鑑│
│    │等4筆建物所設 │證明書，交由不知情之代書乙○○│
│    │定之抵押權，以│先偽造賴文政之名義製作他項權利│
│    │擔保對債務人億│移轉契約書及土地登記申請書，而│
│    │聲建設有限公司│偽造該等私文書，再由乙○○檢具│
│    │計6百萬元之債 │前開資料於89年8月30日持向彰化 │
│    │權（嗣已返還2 │地政事務所，辦理賴文政將該4筆 │
│    │百萬元，故此部│建物所擔保之抵押債權讓與巫明樹│
│    │分僅剩4百萬元 │之抵押權移轉登記，而使該管公務│
│    │債權）。      │員將此不實事項登載於其職務上所│
│    │              │掌之土地登記簿上。            │
└──┴───────┴───────────────┘


司法院資訊處製作；財團法人民間司法改革基金會備份。
